臺灣苗栗地方法院交通事件裁定　94年度交聲字第115號
　　原處分機關　交通部公路總局新竹區監理所苗栗監理站
　　異　議　人
　　即受處分人　甲○
上列異議人即受處分人因違反道路交通管理處罰條例案件，對於
交通部公路總局新竹區監理所苗栗監理站於中華民國94年6 月8
日以竹監苗字第裁54-F00000000號所為之裁決（原舉發案號：苗
栗縣警察局苗縣警交字第F00000000 號）聲明異議，本院裁定如
下：
    主  文
原處分撤銷。
甲○不罰。
    理  由
一、原處分機關以：異議人甲○駕駛劉兆東所有車牌號碼SAL-29
    3 號輕型機車，於民國94年1 月7 日下午5 時，行經苗栗市
    ○○路496 號前，因有「駕駛人未領有駕駛執照駕車」之違
    規，為苗栗縣警察局警備隊逕行舉發，應到案時間為94年2
    月28日，異議人未依期限自動繳納，為原處分機關於94年6
    月8 日裁決，罰鍰新台幣（下同）9,600 元，罰鍰限於94年
    7 月8 日前繳納。上開罰鍰於期限不繳納之處分(1)自94年7
    月9 日前加倍罰鍰為新台幣1 萬9 千2 百元整，並限於94年
    7 月23日前繳納。(2)加倍罰鍰於94年7 月23日前繳納，逾期
    不繳納者，並依法送強制執行。
二、異議意旨略以：異議人於上開時間，在上開地點，因騎車遭
    自小客車追撞受傷，被送苗栗醫院急救，後與肇事者和解。
    經過數月，監理站通知要繳納9,600 元。係因上開肇事案件
    ，執勤員警發現異議人未領有駕駛執照，因而逕行舉發。對
    於無照駕車部分，異議人沒有意見，但是對於加罰3,600 元
    部分，感到無奈。前往申訴亦無效果。申訴理由如下：執勤
    員警知道異議人無照駕駛應直接舉發，其以逕行舉發方式，
    應與法不合。又郵差送達舉發單的時間，第1 次係2 月4 日
    、第2 次是2 月14日，均查無此人退回，以致異議人未親自
    收受舉發單。而郵差無法送達之原因係因將舉發單寄送到車
    輛所有權人劉兆東位於「苗栗市玉華里12鄰下坡塘下100 號
    」，所以郵差以查無此人退回，延誤異議人收件時間，故聲
    明異議等語。
三、按違反道路交通管理事件處罰有關送達的規定如下：
    (1)違反道路交通管理事件統一裁罰基準及處理細則第5 條規
      定，處理違反道路交通管理事件，有關文書送達之程序，
      依行政程序法之規定。
    (2)行政程序法部分：
      第72條送達，於應受送達人之住居所、事務所或營業所
        為之。但在行政機關辦公處所或他處會晤應受送達人時
        ，得於會晤處所為之。對於機關、法人、非法人之團體
        之代表人或管理人為送達者，應向其機關所在地、事務
        所或營業所行之。但必要時亦得於會晤之處所或其住居
        所行之。應受送達人有就業處所者，亦得向該處所為送
        達。
      第73條於應送達處所不獲會晤應受送達人時，得將文書
        付與有辨別事理能力之同居人、受僱人或應送達處所之
        接收郵件人員。前項規定於前項人員與應受送達人在該
        行政程序上利害關係相反者，不適用之。應受送達人或
        其同居人、受僱人、接收郵件人員無正當理由拒絕收領
        文書時，得將文書留置於應送達處所，以為送達。
      第74條送達，不能依前2 條規定為之者，得將文書寄存
        送達地之地方自治或警察機關，並作送達通知書兩份，
        一份黏貼於應受送達人住居所、事務所、營業所或其就
        業處所門首，另一份交由鄰居轉交或置於該送達處所信
        箱或其他適當位置，以為送達。前項情形，由郵政機關
        為送達者，得將文書寄存於送達地之郵政機關。寄存機
        關自收受寄存文書之日起，應保存3 個月。
      第78條對於當事人之送達，有下列各款情形之一者，行
        政機關得依申請，准為公示送達︰一、應為送達之處所
        不明者。二、於有治外法權人之住居所或事務所為送達
        而無效者。三、於外國或境外為送達，不能依第86條之
        規定辦理或預知雖依該規定辦理而無效者。有前項所列
        各款之情形而無人為公示送達之申請者，行政機關為避
        免行政程序遲延，認為有必要時，得依職權命為公示送
        達。當事人變更其送達之處所而不向行政機關陳明，致
        有第1 項之情形者，行政機關得依職權命為公示送達。
      如前所述，處理違反道路交通管理事件，有關文書送達
        之程序，依行政程序法之規定；對於當事人之送達，有
        下列各款情形之一者，行政機關得依申請，准為公示送
        達︰一、應為送達之處所不明者…。有前項所列各款之
        情形而無人為公示送達之申請者，行政機關為避免行政
        程序遲延，認為有必要時，得依職權命為公示送達；違
        反道路交通管理事件統一裁罰標準及處理細則第5條 、
        行政程序法第78條第1 項、第2 項亦定有明文。而所謂
        「應為送達之處所不明者」，係指已用相當之方法探查
        ，仍不知其應為送達之處所者而言，此有最高法院82年
        台上字第272 號判例可資參照（按上開最高法院判例係
        針對民事訴訟法第149 條第1 項第1 款而為，基於法律
        適用之統一，行政程序法第78條第1 項第1 款自應為相
        同之解釋）。
四、綜上所述，道路交通管理處罰所定罰鍰之處罰，行為人接獲
    違反道路交通管理事件通知單後，於15日內得不經裁決，逕
    依第92條第3 項之罰鍰基準規定，向指定之處所繳納結案；
    ˙˙˙其不依通知所定期限前往指定處所聽候裁決，且未依
    規定期限繳納罰鍰結案或向處罰機關陳述意見者，處罰機關
    得逕行裁決之。」，道路交通管理處罰條例第9 條第1 項復
    有明定，依上開規定，並參酌違反道路交通管理事件統一裁
    罰基準及處理細則第44條第1 項規定之意旨，原處分機關得
    依統一裁罰標準逕行裁決者，必以行為人經合法收受舉發違
    反道路交通管理事件通知單（以下簡稱舉發通知單）後，無
    正當理由未依舉發通知單上所載應到案日期為罰鍰之繳納或
    到案聽候裁決時，方有適用，否則行為人未合法收受舉發通
    知單，即難認行為人係故意不在應到案日期前到案，而可由
    處罰機關依前揭規定對行為人逕為裁決。經查，本件異議人
    於94年1 月7 日違規，苗栗縣警察局苗栗分局掛號郵寄地址
    為「苗栗市玉華里12鄰下坡塘下100 號」，所送達之當事人
    為「劉兆東」，而公示送達地址為「苗栗市○○街2 巷16號
    」，公示送達當事人為異議人，此有苗栗縣警察局苗栗分局
    94年9 月23日以苗警栗交字第0940017133號函及所附苗栗縣
    警察局公告、公示送達資料、交寄大宗掛號郵函件存根在卷
    可證。參照上開送達之規定，異議人之戶籍地址為「苗栗市
    ○○街2 巷16號」，於舉發單上亦記載明確此地址，並無異
    議人住居所不明之情形，原舉發機關寄送地址錯誤，復未經
    查明，即以公示送達為之，顯然與法律之規定不符，足以認
    定異議人上開違規之舉發通知單應不生效力；又行政程序法
    有關第100 條規定，書面行政處分應送達給相對人，因此本
    件受處分人經警員舉發之違規時間為94年1 月7 日，與道路
    交通管理處罰條例第90條，已經逾3 個月不得舉發之規定不
    符。原處分機關遽予裁處異議人如上所述，即有未洽，本件
    異議人之聲明異議有理由，因此本件有如上所述之程序違法
    ，爰撤銷原處分，另諭知異議人不罰之裁定。
五、又異議人辯稱：其係因小客車追撞後，警員始知道騎無照駕
    車，應當場舉發一節，不符合道路交通管理處罰條例第7-2
    條規定，應該不能逕行舉發，因本件以上述程序上理由駁回
    ，故不另調閱肇事資料予以調查，附此說明。
六、據上論結，應依道路交通案件處理辦法第20條前段，裁定如
    主文。
中　　華　　民　　國　　94　　年　　10　　月　　11　　日
                  交通法庭    法  官  張珈禎
右正本證明與原本無異。
如不服本裁定應於送達後5 日內向本院提出抗告狀。
                              書記官  黃雅琦
中　　華　　民　　國　　94　　年　　10　　月　　19　　日
